【裁判字號】    90,上訴,1393
【裁判日期】    901204
【裁判案由】    偽造文書等
【裁判全文】
臺灣高等法院高雄分院刑事判決                    九十年度上訴字第一三九三號
    上  訴  人
    即  被  告  甲○○
                乙○○
    共      同
    選任辯護人  李玲玲  律師
                何俊墩
                李宏文
右上訴人因偽造文書等案件，不服台灣高雄地方法院八十九年度訴字第二六三三號中
華民國九十年七月二十四日第一審判決（起訴案號：台灣高雄地方法院檢察署八十八
年度偵續字第一八八號），提起上訴，本院判決如左：
    主  文
原判決撤銷。
甲○○行使偽造私文書，足以生損害於公眾及他人，處有期徒刑陸月，如易科罰金以
參百元折算壹日。緩刑貳年。
乙○○無罪。
    事  實
一、甲○○為彭春華之三子彭建榮之妻，平日負責照顧彭春華起居，彭春華於民國八
    十六年五月二十九日死亡，其繼承人為己○○、彭柏森、彭澄妹、戊○○、丙○○、丁○○、乙○○、彭烘基、彭振益、彭振田、彭鈺婷（為甲○○與彭建榮之
    女，彭建榮於八十六年二月十日死亡，因先於被繼承人彭春華死亡，故由彭鈺婷
    代位繼承）等十一人，甲○○明知彭春華過世後，其所有之財產均為遺產，遺產
    未分割前，為全體繼承人公同共有，未經全體公同共有人同意，不得擅自處分，
    竟基於行使偽造私文書之犯意，於八十六年九月二十七日某時，持其保管之彭春
    華印章一枚及彭春華所有之高雄市第一信用合作社定期存款存單二張（存單號碼
    一四一四六三、一四一四六四，面額各為新台幣（下同）八十萬元，到期日均為
    八十六年六月三日，約定利息自動轉帳，存款合計一百六十萬元），前往高雄市
    第一信用合作社（已改制為高新銀行，以下簡稱第一信用合作社）辦理到期取款
    手續，甲○○隱瞞彭春華已死亡之事實，接續在上開二張定期存款存單背面盜蓋
    「彭春華」印章，偽造彭春華到期取款之意旨後，行使該定期存款存單二張交予
    第一信用合作社承辦職員，使該職員誤以為彭春華仍存活，而憑以辦理上開定期
    存款到期取款手續，而交付一百六十萬元予甲○○，足以生損害於彭春華之全體
    繼承人及第一信用合作社對存戶存款管理之正確性。甲○○隨即在第一信用合作
    社將上開一百六十萬元，匯入彭春華二子乙○○在元富證券股份有限公司尖美分
    公司設立之華南銀行東高雄分行第000000000000號活期存款帳戶。
二、案經己○○、彭柏森、戊○○、丙○○、丁○○、彭澄妹訴由臺灣高雄地方法院
    檢察署檢察官偵查起訴。
    理  由
一、訊據上訴人即被告甲○○固坦承在彭春華死亡後，持彭春華之印章及定期存款存
    單二張，向高雄市第一信用合作社辦理到期取款手續，惟矢口否認有行使偽造私
    文書之犯意，辯稱：我於八十六年九月二十日家族會議時，有向繼承人報告父親
    交代這二筆定期存款一百六十萬元要匯到乙○○帳戶，當時大家都沒有意見，我
    才把匯錢過去，我不知道要全體繼承人簽章才可領款云云。經查：
(一)彭春華於八十六年五月二十九日死亡，繼承人為己○○、彭柏森、彭澄妹、戊○○、丙○○、丁○○、乙○○、彭烘基、彭振益、彭振田、彭鈺婷共十一人等事
    實，業據被告甲○○坦承不諱，核與告訴人己○○、彭柏森、戊○○、丙○○、
    丁○○、彭澄妹等人所述相符，並有遺產稅繳清證明書一份附卷可參（偵字卷第
四頁），堪信為真實。
(二)被告甲○○於八十六年九月二十七日，持彭春華之印章一枚及彭春華上開定期存
    款存單二張，前往第一信用合作社辦理到期取款手續，在上開二張定期存款存單
    背面蓋用彭春華印章後，將該定期存款存單二張交予第一信用合作社承辦職員，
    並將上開一百六十萬元，匯入彭春華二子乙○○之華南銀行東高雄分行帳戶等情
    ，亦經被告甲○○供認明確，並有上開定期存單之照片二張及跨行匯款單一張在
    卷可稽（偵字卷第三十四至三十六頁）。又被告甲○○於八十六年九月二十七日
    辦理該定期存款存單到期取款手續時，並無出具委託書或其他本人授權提款之文
    件，而該二張定期存款存單背面確蓋有「彭春華」之印章等事實，有第一信用合
    作社改制後之高新銀行八十九年五月二十五日高新民字第一一號函附上開定期存
    款存單二張之正面及反面影本可佐（偵續字卷第二十八、二十九頁），又高新銀
    行規定：存款人死亡，存款繼承人有數人時，應請各繼承人提出印鑑證明書，由
    全體繼承人簽章領款，如由全體繼承人委任一人代表領款時，須提出經全體繼承
    人簽名蓋章之委託書。此有高新銀行九十年六月十四日高新銀九十民字第二五號
    函附業務手冊在卷可稽（原審卷第二八五、二八六頁）。被告甲○○顯然未依該
    規定辦理，其隱藏彭春華死亡之事實，逕自以彭春華之印章及定期存款存單辦理
    到期取款手續，至為明灼。
(三)彭春華之全體繼承人除彭振益外，於八十六年九月二十日召開家族會議，會中被
    告甲○○曾報告：父親（指彭春華）有三張定存單，每張八十萬元，第一張定存
    單於八十六三月十九日到期，父親叫我拿去兌現並領二十萬元湊一百萬元匯入乙○○帳戶，另二張定存單父親交代，往後如遇到什麼需要用錢之事，即可兌現使
    用不需兄弟再出錢，如沒用到，到期一樣匯入乙○○帳戶等語，被告甲○○並出
    示該定存單及一百萬元匯款單，嗣後，該家族會議中，有部分繼承人表示對彭春
    華遺留之財產內容不清楚，要求了解財產明細，各繼承人並依序表達意見，惟會
    議結束時並未對任何事項表決並作成決議，此有該家族會議錄音帶一捲扣案及譯
    本一份在卷可參，並經本院當庭勘驗該錄音帶內容與譯文內容相符，製有勘驗筆
    錄足憑（本院卷第六十二至六十四、六十八頁）。
(四)按繼承人有數人時，在分割遺產前，各繼承人對於遺產全部為公同共有；而公同
    共有物之處分，及其他之權利行使，除法律或契約另有規定外，應得公同共有人
    全體之同意；民法第一千一百五十一條、第八百二十八條第二項定有明文。如前
    所述，彭春華之全體繼承人並未決議及授權被告甲○○辦理上開一百六十萬元定
    期存款存單到期取款手續，而被告甲○○前往第一信用合作社，未向承辦職員表
    明彭春華死亡之事實或受全體繼承人授權代理之旨，即擅自辦理該定期存款存單
    到期取款手續，被告甲○○確有盜蓋彭春華印章及行使偽造私文書犯行無訛。被
    告甲○○辯稱：於八十六年九月二十家族會議時，有向繼承人報告，當時大家都
    沒有意見云云，惟該家族會議並未決議且未授權被告甲○○辦理到期取款手續，
    業如前述，因此，該錄音帶及譯文不能採為被告甲○○已獲全體繼承人授權之有
    利證據。被告甲○○又辯稱：不知法律有規定須全體繼承人簽章始得領款等語置
    辯，惟按刑法第十六條規定不得因不知法律而免除刑事責任，被告甲○○辯稱不
    知法律云云，尚不能解免刑責。事證明確，被告甲○○犯行洵堪認定。
二、核被告甲○○所為，係犯刑法第二百十條、第二百十六條之行使偽造私文書罪。
    被告甲○○盜用彭春華印章為偽造私文書之部分行為，偽造私文書之低度行為為
    行使偽造私文書之高度行為所吸收，均不另論罪。又被告甲○○雖在二張定期存
    款存單上偽造到期取款之旨，惟係同時同地所為之接續動作，侵害同一法益，為
    接續犯，只成立一罪。
三、被告甲○○犯罪事證既明，原審予以論罪科刑固非無見，惟查：原判決認被告甲○○另犯刑法第三百三十九條第一項詐欺罪及同法第三百三十五條第一項侵占罪
    ，又認被告上開犯行與被告乙○○有共同正犯關係，均有未當（詳如後述）。被
    告甲○○上訴意旨否認行使偽造私文書犯行，雖無理由，惟原判決既有上開可議
    之處，自應由本院撤銷改判。爰審酌被告甲○○因不諳法律，一時失慮，偶罹刑
    典，本案為遺產糾紛，對社會無危害性，事後已於九十年一月十七日將該一百六
    十萬元及利息向台灣高雄地方法院提存所提存，有提存書可參（原審卷第九十、
    九十一頁），犯罪後態度尚佳等一切情狀，量處如主文第二項所示之刑。又被告
    甲○○行為後，刑法第四十一條業經立法院於九十年一月四日修正為第四十一條
    第一項：「犯最重本刑為五年以下有期徒刑之刑之罪，而受六個月以下有期徒刑
    或拘役之宣告，因身體、教育、職業、家庭之關係或其他正當事由，執行顯有困
    難者，得以一元以上三元以下折算一日，易科罰金。」，並經總統於九十年一月
    十日公布施行，將易科罰金之適用範圍擴大為最重本刑五年以下有期徒刑之罪，
    而易服勞役及期間、數罪併罰之定執行刑、緩刑及易以訓誡、易科罰金各事項，
    均應依新法〈最高法院二十四年七月民刑庭總會（二）意旨參照〉，本件被告行
    為後，法律業已變更，爰依刑法第二條第一項前段之規定，應適用修正後刑法第
    四十一條第一項前段規定，併諭知易科罰金之折算標準，以資懲儆。查被告甲○○未曾受有期徒刑以上刑之宣告，有台灣高等法院被告全國前案紀錄表可稽，且
    本案款項一百六十萬元及利息業經提存在台灣高雄地方法院提存所，其犯罪情節
    非重大，經此偵審程序，當知警愓，應無再犯之虞，本院認被告甲○○所宣告之
    刑以暫不執行為適當，併宣告緩刑二年，以啟自新。
四、公訴意旨另以：被告甲○○與乙○○共同意圖為自己不法之所有及行使偽造私文
    書之犯意聯絡，先由被告甲○○於事實欄所載時地，辦理彭春華之定期存款存單
    到期取款手續詐領一百六十萬元後，於同日復將上開所得之一百六十萬元，未經
    全體繼承人之同意，匯入乙○○在元富證券股份有限公司尖美分公司內之華南銀
    行東高雄分行帳號為000000000000之帳戶，以供被告乙○○買賣有
    價證券之使用，而共同變易持有為所有，將彭春華之全體繼承人公同共有之遺產
    一百六十萬元據為己有，因認被告二人涉犯刑法第三百三十九條第一項詐欺罪及
    同法第三百三十六條第一項（應係同法第三百三十五條第一項之誤）侵占罪嫌，
    被告乙○○另與被告甲○○共犯刑法第二百十條、第二百十六條之行使偽造私文
    書罪嫌云云。訊據被告甲○○堅決否認詐欺、侵占犯行，被告乙○○亦堅決否認
    詐欺、侵占及行使偽造私文書犯行，被告甲○○辯稱：父親生前交代這筆錢要匯
    到乙○○帳戶，我依照父親的交代去做，而且在家族會議時已向大家報告，大家
    都沒有意見，我才匯款，我沒有詐欺及侵占之意思等語，被告乙○○辯稱：父親
    生前交代這筆錢要作為撿骨、祖先合靈及購買新竹縣新豐鄉墓地作公媽塔之用，
    我帳戶內之存款一直大於一百六十萬元，我並未動用該筆款項，甲○○是匯款後
    才打電話叫我查查看錢有沒有入帳，我沒有詐欺、侵占及共同行使偽造私文書犯
    行等語。經查：
(一)被告甲○○於八十六年九月二十日，在家族會議中向繼承人報告被繼承人彭春華
    生前交代本案定期存款存單二張合計一百六十萬元，到期後匯入乙○○帳戶等語
    ，惟該家族會議並未做成決議並授權被告甲○○辦理，被告甲○○竟於同年月二
    十七日，擅自將屬於告訴人及其他繼承人全體公同共有之上開合計一百六十萬元
    之定期存款存單二張辦理到期取款手續，並隨即匯入被告乙○○在元富證券股份
    有限公司尖美分公司內之華南銀行東高雄分行帳號第000000000000
    號帳戶等事實，業如前述。而被告乙○○之上開帳戶確於八十六年九月二十七日
    有該一百六十萬元入帳，該帳戶係被告乙○○買賣股票等證券交易使用之帳戶，
    被告乙○○利用該帳戶從事股票交易之次數頻繁，經常每隔二或三日即有一筆交
    易，交易金額在二十餘萬元至二百餘萬元之間，惟該帳戶自八十六年九月二十七
    日被告乙○○收到上開匯款時起至向法院提存本案定期存款本息之前一日即九十
    年一月十六日止，長達三年餘之時間，存款餘額均在四百十六萬餘元至八百餘萬
    元之間，從未少於一百六十萬元，業經被告乙○○供述甚詳，並有上開帳戶存摺
    影本及存款往來明細表一份附卷可參（原審卷第五十至五十六、二二五至二三八
    頁）。衡情被告二人苟有侵占該筆款項之意，被告甲○○應無可能於匯款之前在
    家族會議中向繼承人報告，被告乙○○亦無可能在帳戶內保留高於一百六十萬元
    之存款。被告甲○○只須在家族會議中保持沈默，而被告乙○○只須將上開帳戶
    內之存款提領一空並更換股票交易之證券公司及存款帳戶，即可輕易隱瞞其他繼
    承人而達到侵占一百六十萬元之目的。被告二人捨此不為，於匯款前向繼承人報
    告，復於匯款後在帳戶內保留該款項，足證被告二人應無不法所有之意圖。公訴
    人指被告乙○○在被告甲○○匯款後之一個月，即於八十六年十月二十三日以此
    帳戶購買股票，金額總計為一百六十萬二千五百五十二元，相當於上開甲○○匯
    入款項，亦極具有時間上及數額上之巧合，因認被告二人有侵占犯行云云，惟被
    告乙○○以上開帳戶交易股票頻繁，非僅八十六年十月二十三日買進一百六十萬
    二千五百五十二元之股票而已，其後陸續每隔數日即有買進或賣出股票，有上開
    交易明細表可參，尚難以被告乙○○於八十六年十月二十三日買進一百六十萬二
    千五百五十二元股票，即認定被告二人侵占該一百六十萬元。
(二)被告甲○○於八十六年九月二十日家族會議時即報告：二張定存單父親交代，往
    後如遇到什麼需要用錢之事，即可兌現使用不需兄弟再出錢，如沒用到，到期一
    樣匯入乙○○帳戶等語，有上開錄音帶及譯文可稽，而證人彭振田、彭烘基於偵
    查中均到庭證稱：該筆錢要作為我母親撿骨、祭祀合爐之用，且我們在新竹有一
    塊墓地要處理，需要錢等語（偵字卷第一二八頁反面），核與被告二人所供相符
    ，並有土地登記謄本及遺產清單各一份可佐（原審卷第三十九至四十五頁），足
    證被告二人辯稱：該一百六十萬元是要做撿骨、祖先合靈、購買新竹縣新豐鄉土
    地建公媽塔等事，尚非無據。又八十六年九月二十日第一次家族會議後，其後召
    開二次家族會議，均不歡而散，對於遺產之處理並無結論，嗣後被告等與告訴人
    皆以存證信函往來，告訴人又於八十八年五月六日向台灣高雄地方法院民事庭提
    起分割遺產之訴，有存證信函及民事起訴狀在卷足憑（偵續字卷第一一三頁），
    被告二人辯稱：第一次家族會議後，因繼承人意見不一致，所以不敢進行父親交
    代之事等語，堪予採信。又被告乙○○已於九十年一月十七日將本案款項一百六
    十萬元及利息向臺灣高雄地方法院提存所提存，有提存書可稽，亦足以佐證被告
    乙○○自始即無不法所有之意圖。
(三)告訴人另指稱：被告二人於八十八年度重訴字第六八九號分割共物一案中，對於
    上開定期存款一百六十萬元猶否認有此筆款項，此有八十八年八月十九日答辯狀
    一份在卷可憑，被告二人對於上開款項有不法所有之意圖彰彰明甚云云。惟被告
    等於民事訴訟程序中所為之攻擊防禦方法，非必得採為刑事犯罪之證據，況該民
    事答辯狀為被告二人於該事件中之共同訴訟代理人柳聰賢律師所擬具之書狀，並
    非被告二人在法庭上之陳述，自不得採為本案認定被告二人犯罪之積極證據。
(四)被告二人並無不法所有之意圖，已於前述，因此，被告甲○○於辦理定期存款存
    單到期取款手續，向第一信用合作社承辦職員隱瞞彭春華死亡之事實，使該承辦
    職員交付一百六十萬元予被告甲○○，被告甲○○雖有施用詐術之行為，並因而
    致第一信用合作社職員陷於錯誤而交付現款，惟因被告甲○○無不法所有之意圖
    ，所為仍與刑法詐欺取財罪之構成要件不符，尚難以詐欺罪相繩。又被告甲○○
    係於八十六年九月二十七日匯款後，始以電話聯絡被告乙○○請其查核該款項是
    否入帳等情，業據被告二人供述一致，而被告甲○○於八十六年三月十九日曾依
    彭春華之指示，將彭春華已到期之第一信用合作社定期存款存單一張八十萬元，
    辦理到期取款手續，又提領彭春華帳戶內之二十萬元，合計一百萬元匯入被告乙○○上開華南銀行帳戶，有上開家族會議錄音帶及譯文、第一信用合作社匯款回
    條、彭春華之活期儲蓄存款存摺附卷足參（原審卷第二六五至二六八頁），被告
    甲○○辯稱：之前曾匯款給乙○○，所以知道乙○○之帳號等語，堪予採信。此
    外，復查無其他證據足證被告甲○○上開行使偽造私文書犯行，與被告乙○○間
    有犯意聯絡及行為分擔，殊難以被告甲○○於八十六年九月二十日家族會議時，
    曾報告：父親交代該二張定期存單到期後匯入乙○○帳戶等語，遽以認定被告乙○○與被告甲○○為共同正犯。公訴人認被告乙○○與被告甲○○共犯詐欺及行
    使偽造私文書犯行，尚有誤會。
(五)本院調查所得證據，不足證明被告甲○○確有詐欺及侵占犯行、被告乙○○確有
    行使偽造私文書、詐欺及侵占犯行。此外，查無其他確切之證據足證被告有公訴
    意旨所指上開之犯行，自屬不能證明被告二人犯罪，原審未查因之諭知被告二人
    此部分有罪，核無未洽，被告二人上訴意旨指摘原判決不當，此部分核有理由，
    應由本院撤銷改判。被告甲○○部分，公訴人認此部分與前述有罪部分有牽連犯
    之裁判上一罪關係，爰不另為無罪之諭知。被告乙○○部分則另由本院為無罪之
    諭知。
據上論斷，應依刑事訴訟法第三百六十九條第一項前段、第三百六十四條、第二百九
十九條第一項前段、第三百零一條第一項，刑法第二條第一項前段、第二百十六條、
第二百十條、第四十一條第一項前段、第七十四條第一款，判決如主文。
本案經檢察官張其主到庭執行職務。
中    華    民    國         九十       年     十二     月      四      日
                              臺灣高等法院高雄分院刑事第六庭
                                  審判長法官  王憲義
                                        法官  張意聰
                                        法官  范惠瑩
右正本證明與原本無異。
如不服本判決，應於判決送達後十日內向本院提出上訴狀，其未述理由者並應於提
出上訴狀後十日內向本院補提理由書（應附繕本)。
                                      書記官  馬蕙梅
中    華    民    國         九十       年     十二     月      七      日
附錄本案論罪科刑法條全文：
刑法第二百十條
  偽造、變造私文書，足以生損害於公眾或他人者，處五年以下有期徒刑。
刑法第二百十六條
  行使第二百十條至第二百十五條之文書者，依偽造、變造文書或登載不實事項或使
  登載不實事項之規定處斷。
                                                                      Ｈ


司法院資訊處製作；財團法人民間司法改革基金會備份。
